臺灣彰化地方法院民事判決
109年度訴字第1052號
原      告  許梅花  
訴訟代理人  陳世煌律師
            李冠穎律師
被      告  陳金鎮  
            謝國昌  
            許招貴  
            林綢    
            陳詠凱  
            黃明恆（即洪淑芬之承受訴訟人） 


            劉月華  
            洪麗萍  
            洪麗琴  

            洪文家  
            洪漢程  

上列當事人間請求分割共有物事件，本院於民國110年8月19日言
詞辯論終結，判決如下：
    主  文
被告劉月華、洪麗琴、洪麗萍、洪文家、洪漢程應就被繼承人洪
臺愽所遺坐落彰化縣○○鎮○○段○○○○○地號土地、應有部分四三五
四分之四八，辦理繼承登記。
兩造共有坐落彰化縣○○鎮○○段○○○○○地號土地，分歸原告單獨取
得，並由原告按附表二金額補償被告。
訴訟費用由兩造按附表一所示比例負擔。
    事  實  及  理  由
壹、程序事項：
一、訴狀送達後，原告不得將原訴變更或追加他訴。但該訴訟標
    的對於數人必須合一確定時，追加其原非當事人之人為當事
    人者，不在此限，民事訴訟法第255條第1項第5款定有明文
    。查兩造共有坐落彰化縣○○鎮○○段00000地號土地（下稱系
    爭土地）之共有人洪臺愽於本件起訴前即民國107年1月25日
    死亡，其繼承人為劉月華、洪麗琴、洪麗萍、洪文家、洪漢
    程等5人（下稱劉月華等5人），均未辦理拋棄繼承，且尚未
    就系爭土地辦理繼承登記等事實，有原告所提土地登記第一
    類謄本、被繼承人洪臺愽之繼承系統表、各繼承人戶籍謄本
    及家事事件（繼承事件）公告查詢結果在卷可稽（見本院卷
    第51至61、81至87頁），是洪臺愽之系爭土地應有部分即由
    劉月華等5人因繼承而公同共有。又分割共有物之訴，其訴
    訟標的對於原告以外之其餘土地共有人必須合一確定，是原
    告依上開規定，請求追加劉月華等5人為本件被告，應予准
    許。
二、當事人死亡者，訴訟程序在有繼承人承受其訴訟以前當然停
    止；前開承受訴訟人，於得為承受時，應即為承受之聲明，
    民事訴訟法第168條、第175條第1項規定分別定有明文。本
    件訴訟進行中，原共有人洪淑芬於109年11月26日死亡，遺
    有系爭土地應有部分4354分之48，繼承人為黃明恆、黃軒宜
    及黃晏君，其等繼承人協議由黃明恆單獨繼承，並已辦妥繼
    承登記，有系爭土地之土地登記第一類謄本在卷可憑（見本
    院卷第199、216-3頁)。是黃明恆具狀聲明承受訴訟，應予
    准許。
三、被告陳金鎮、謝國昌、許招貴、林綢、陳詠凱、劉月華、洪
    麗琴、洪麗萍、洪文家及洪漢程均受合法通知，未於最後言
    詞辯論期日到場，核無民事訴訟法第386條各款所列情形，
    爰依原告之聲請，由其一造辯論而為判決。
貳、實體事項：
一、原告主張：兩造共有系爭土地面積82平方公尺，為彰化縣二
    林鎮都市計畫內之住宅區用地，各共有人之應有部分如附表
    一所示。兩造就系爭土地未訂有不分割之契約或約定不分割
    之期限，然就分割方法未能達成協議。原告應有部分4354分
    之4016、可受分配面積 75.64平方公尺，其餘共有人可分配
    面積則合計僅6.36平方公尺，若以原物分配於各共有人，則
    被告可分配之土地面積過小，顯無法為使用，故請求將系爭
    土地分歸原告單獨取得，再由原告以金錢補償與未受原物分
    配之被告，爰請求劉月華等5人就洪臺愽所遺系爭土地應有
    部分辦理繼承登記後，依民法第823條第1項、第824條第2項
    規定，將系爭土地全部分歸原告，再按附表二所示金額補償
    被告等語。
二、被告部分：
(一)被告黃明恆陳稱：同意原告所提方案等語。
(二)被告陳金鎮、謝國昌、許招貴、林綢、陳詠凱、劉月華、洪
    麗琴、洪麗萍、洪文家及洪漢程均未曾到場，亦未提出書狀
    作何聲明或陳述。
三、因繼承、強制執行、徵收、法院之判決或其他非因法律行為
    ，於登記前已取得不動產物權者，應經登記，始得處分其物
    權，民法第759 條定有明文。又分割共有物，性質上為處分
    行為，依民法第759 條規定，共有不動產之共有人中有人死
    亡時，於其繼承人未為繼承登記以前，固不得分割共有物。
    惟原告如於本件訴訟中，請求死亡共有人之繼承人辦理繼承
    登記，並合併對繼承人及其餘共有人為分割共有物之請求，
    不但符合訴訟經濟原則，亦與民法第759條及強制執行法第
    130條規定之旨趣無違（最高法院69年台上字第1012號判例
    意旨參照）。查系爭土地之共有人洪臺愽於107年1月25日
    死亡，其繼承人為被告劉月華等5人，尚未辦理繼承登記等
    情，已如前述。是原告依上開規定，於分割系爭土地之處分
    行為前，請求一併辦理繼承登記，核無不合，應予准許。
四、各共有人，除法令另有規定外，得隨時請求分割共有物。但
    因物之使用目的不能分割或契約訂有不分割之期限者，不在
    此限，民法第823條第1項定有明文。查系爭土地為兩造所共
    有，應有部分比例如附表一所示，其等間並無不得分割之約
    定，亦無因物之使用目的不能分割情形等事實，業據原告提
    出系爭土地之土地登記第三類及地籍圖謄本、使用現況及四
    鄰照片等件為證（見本院卷第21至33頁）為證，且為被告所
    不爭執。然兩造就分割方法未能達成協議，則原告依首開規
    定，請求裁判分割共有土地，自屬有據。
五、共有物之分割，依共有人協議之方法行之；分割之方法，不
    能協議決定者，法院得因任何共有人之聲請，以原物分配於
    各共有人；以原物為分配時，如共有人中有未受分配，或不
    能按其應有部分受分配者，得以金錢補償之，民法第824條
    第1項、第2項第1款前段、第3項規定。又法院裁判分割共有
    物，應斟酌共有人之應有部分比例、各共有人之意願、土地
    之價值、現有使用狀況、經濟效用、對外通行問題、各共有
    人所分得之土地能否為適當之利用，及各共有人間有無符合
    公平之原則等因素為通盤考量，以定一適當公允之方法為分
    割。
  1.查系爭土地為都市計畫內之住宅區用地，呈東西向之長方形
    ，東西向較南北向長，東側臨寬約8公尺之仁愛路。其上東
    側由原告鋪設水泥、放置貨櫃屋，出租與第三人開設半月燒
    餡餅專賣店，西側搭設鐵皮棚架（貨櫃屋及棚架占用土地面
    積合計64平方公尺），供放置物品及移動式廁所等情，此上
    開土地登記第一、三類謄本、地籍圖謄本及土地使用證明書
    等件可參（見本院卷第85至97、239至249頁），復經本院會
    同彰化縣二林地政事務所測量人員至現場履勘屬實，此有本
    院勘驗筆錄及原告所提現場照片3幀附卷足憑，且有彰化縣
    二林地政事務所109年10月8日二土測字第1789號土地複丈成
    果圖1紙（見本院卷第161至169頁）在卷可參），且為兩造
    所不爭執，堪信屬實。 
  2.查系爭土地面積82平方公尺，原告就系爭土地應有部分4354
    分之4016，換算可受分配面積為75.64平方公尺（計算式：8
    2×4016/4354＝75.64，小數點二位數以下四捨五入），其餘1
    1名共有人可分配面積則合計僅6.36平方公尺（計算式：82－
    75.64＝6.36），則其等分配土地面積過於細微，顯然難以為
    任何利用。又系爭土地大部分面積由原告所有地上物占用，
    已如前述。本院審酌原告表明欲取得全部土地，而其餘共有
    人均未提出反對意見，是將系爭土地全部分歸原告取得，可
    避免土地過於細分，而減損經濟價值，並使原告取得上開地
    上物坐落基地，俾利產權關係單純化，應屬適當。 
  3.就被告未能按其應有部分分配土地部分，經本院囑託大中不
    動產估價師聯合事務所就系爭土地之價值進行鑑定，經該所
    估價師勘估現場，認系爭土地位在二鄰鎮郵局西側，鄰近區
    域內之建築型態多為三層樓透天住宅，街廓兩側建物多為住
    宅使用，生活機能良好，產品之適宜性佳。經估價師針對系
    爭土地現行產權、一般因素、區域因素、個別因素、不動產
    市場現況分析及系爭土地依最有效使用情況下，採用比較法
    及土地個別因素差異修正後，決定估價金額為新臺幣（下同
    ）3,348,723元，並進而推導如附表二所示補償金額，應為
    可採。從而，本院斟酌當事人之意願、土地使用現況、產權
    單純化及經濟效益等一切因素，認將系爭土地全部分歸與原
    告單獨取得，由原告以附表二所示金額補償被告，應為適當
    公平之分配方法。
六、綜上所述，原告依民法第823條第1項前段、第824條第2項第
    1、2款等規定，請求被告劉月華等5人辦理繼承登記後，裁
    判分割系爭土地，係屬有據。本院審酌系爭土地之使用現狀
    、整體利用之經濟效益、共有人之利益及意願等情，認依主
    文第2項所示方法為分割，較為妥適公允。
七、分割共有物之訴，核其性質，兩造本可互換地位，本件原告
    起訴雖於法有據，然被告之應訴乃法律規定所不得不然，其
    所為抗辯自為伸張或防衛權利所必要，且本件分割結果，共
    有人均蒙其利，是以本院認本件訴訟費用，應參酌兩造於分
    割所得之利益之多寡，及兩造就系爭土地各自享有應有部分
    之比例等一切情事，由兩造依比例分擔較為公允，爰判決由
    兩造按如附表二所示比例負擔訴訟費用。 
八、訴訟費用負擔之依據：民事訴訟法第80條之1、第85條第1項
    但書、第85條第2項。
中　　華　　民　　國　　110 　年　　9 　　月　　2 　　日
                  民事第三庭    法　官　鍾孟容
以上正本係照原本作成。
如對判決上訴，應於判決送達後20日內向本院提出上訴狀。如委
任律師提起上訴者，應一併繳納上訴審裁判費。
中　　華　　民　　國　　110 　年　　9 　　月　　3 　　日
                      　　　    書記官　張茂盛
附表一：
編號 共有人姓名 權利範圍 應負擔訴訟費用比例   1 陳金鎮 48/4354 48/4354   2 劉月華、洪麗萍、洪麗琴、洪文家、洪漢程（洪臺愽之繼承人） 公同共有48/4354 連帶負擔48/4354   3 謝國昌 48/4354 48/4354   4 許招貴 48/4354 48/4354   5 林綢 48/4354 48/4354   6 許梅花 4016/4354 4016/4354   7 陳詠凱 50/4354 50/4354   8 黃明恆 48/4354 48/4354                        合計   1 
附表二：原告應補償被告之金額
 應受補償人 許梅花 (+259,965) 備註 陳金鎮 36,918元  劉月華 洪麗萍 洪麗琴 洪文家 洪漢程 36,918元 劉月華等5人公同共有系爭土地應有部分48/4354，應共同領取補償金。 謝國昌  36,918元  許招貴  36,918元  林綢  36,918元  陳詠凱  38,457元  黃明恆  36,918元  合計 259,965元